臺灣臺南地方法院刑事判決　
110年度簡上字第185號
上  訴  人  甲○○
即  被  告          

選任辯護人  張文嘉律師
(法扶律師)            
上列上訴人即被告因傷害案件，不服本院於中華民國110年6月21
日所為110年度簡字第1266號第一審刑事簡易判決（聲請簡易判
決處刑案號：110年度偵字第4861號），提起上訴，本院管轄之
第二審合議庭判決如下：
    主  文
上訴駁回。
    事  實
一、甲○○為乙○○之表哥，具有四親等之旁系血親關係，兩人間有
    家庭暴力防治法第3條第4款之家庭成員關係。甲○○於民國10
    9年12月23日16時許，在臺南市○○區○○路00號前，見乙○○持
    木棍並騎機車時，認乙○○欲前往其母住處找其母理論，竟基
    於傷害他人身體之犯意，趁乙○○騎乘機車欲離去時，徒手將
    乙○○及所騎乘之機車推倒，並以拳頭毆打乙○○，致使乙○○受
    有左臉擦挫傷、頭枕部鈍傷、左手臂與左膝擦挫傷之身體傷
    害。
二、案經乙○○訴由臺南市政府警察局玉井分局報告臺灣臺南地方
    檢察署檢察官偵查起訴。
    理  由
壹、證據能力之判斷：
    本判決所引用被告以外之人於審判外之言詞或書面陳述，經
    當事人同意作為證據使用，本院審酌該等證據作成時情況，
    並無違法或不當取證，亦無顯不可信或證明力過低，而均認
    為適當，依刑事訴訟法第159條之5規定，具證據能力；另本
    判決引用之非供述證據，均依法定程序取得，經合法調查程
    序，與待證事實間復具相當關聯性，無不得為證據情形，依
    刑事訴訟法第158條之4反面解釋，均有證據能力。
貳、犯罪事實之認定：
一、訊據被告甲○○於本院審理時固坦承推倒告訴人乙○○騎乘之機
    車，並以拳頭毆打告訴人成傷等情，惟矢口否認涉有傷害犯
    行，辯稱：告訴人向其母借款未得，案發當時欲去其母住處
    尋找其母出氣，其擔心告訴人對其母不利，方會出手推倒告
    訴人機車，其所為係緊急避難行為云云。
二、經查：
　㈠被告甲○○於109年12月23日16時許，在臺南市○○區○○路00號前
    ，於告訴人騎乘機車欲離去時，徒手將告訴人及所騎乘之機
    車推倒，並以拳頭毆打告訴人等情，業據被告於偵查及本院
    審理時自承不諱（參見偵卷第9頁、本院卷第53頁），核與
    告訴人於偵查中所述遭被告推倒、毆打過程相符（參見偵卷
    第10頁至第11頁），並經本院勘驗案發時之錄影紀錄屬實（
    參見本院卷第64頁至第66頁），此部分事實應堪認定。又告
    訴人因被告之攻擊而受有左臉擦挫傷、頭枕部鈍傷、左手臂
    與左膝擦挫傷等傷害一節，亦有衛生福利部臺南醫院新化分
    院受理家庭暴力事件109年12月23日驗傷診斷書1紙附卷可參
    （參見警卷第13頁至第14頁），此部分事實亦堪認定。
　㈡按刑法第24條第1項「因避免自己或他人生命、身體、自由、
    財產之緊急危難而出於不得已之行為，不罰。但避難行為過
    當者，得減輕或免除其刑」有關緊急危難之規定，其前段、
    後段內容在犯罪評價上具有雙重性，前段規定阻卻違法事由
    之緊急避難，後段則是規定寬恕罪責事由或減輕罪責事由之
    過當避難。詳析刑法第24條第1項前段緊急避難之要件：（1
    ）、客觀上須存有緊急之危難情狀，也就是對於行為人或他
    人生命、身體、自由、財產法益存有緊急性的危難。所謂之
    「緊急」，除了迫在眼前的危難，還包括持續性的危難之範
    圍，即該危難雖非迫在眼前，但隨時可能轉化為實際損害（
    例如結構不安全而隨時有倒塌危險的房子）；（2）、主觀
    上避難行為須出於救助意思，行為人認知到危難情狀而出於
    避難之意思；（3）、避難行為具備必要性且符合利益權衡
    ，所謂必要性，必須是為達到避難目的而採取的有效手段，
    且選擇損害最小的手段；另受到利益權衡之限制，就被救助
    與被犧牲的法益加以權衡結果，被救助法益具有優越性，並
    且符合手段與目的相當性。只有在符合上開緊急避難要件時
    ，始克阻卻違法而不罰，最高法院109年度台上字第5037號
    著有刑事判決可資參照。
  ㈢查本院於審理中勘驗案發經過錄影紀錄：「於告訴人騎乘之
    機車行經途中，被告自其住宅前走出，並徒步走向告訴人騎
    乘之機車。告訴人因被告逐漸靠近，欲閃避被告而車頭微向
    左方偏移後繼續直行。被告趁告訴人騎乘機車經過身旁時，
    自告訴人機車右側以雙手將行進中之告訴人及其機車推倒。
    告訴人隨即摔車倒地，被告走向告訴人後，告訴人立即起身
    站立並脫下安全帽。告訴人右手持安全帽，與被告雙方面對
    面對峙談話約10秒，被告撥掉告訴人手上之安全帽，安全帽
    掉落至路口轉彎處，雙方復持續爭論。此時一名不詳路人自
    民宅前走出並靠近雙方。該名路人站立於雙方中間，疑似勸
    架，期間告訴人與被告僅是談話，並無具體之肢體拉扯或衝
    突，後告訴人留下倒地之機車徒步朝巷子離去。被告隨即指
    向告訴人欲要告訴人回來，惟遭該名路人拉住手臂阻止。告
    訴人徒步朝原雙方發生爭執處走回，被告亦緩慢走向告訴人
    。雙方靠近時，被告以右手呈拳頭狀揮擊告訴人臉部，並於
    雙方推擠拉扯過程中，持續徒手攻擊告訴人身體，告訴人受
    攻擊後跌坐在馬路旁。雙方仍不斷拉扯，此時其他數名不詳
    路人陸續圍上勸架。」，此有本院勘驗筆錄1份在卷（參見
    本院卷第64頁至第66頁）。而被告於本院審理時供稱：「（
    問:109 年12月23日16時臺南市○○區○○路00號之前，有無將
    乙○○及其騎乘之機車推倒？）答：我要保護我母親的安全才
    推倒他的。」、「（問：之後有無用拳頭毆打乙○○？）答：
    他起來又講話嗆我賺錢不養家，我被激怒，氣不過才打他的
    。」、「（問：當時你母親在現場嗎？）答：當時我母親在
    家，他什麼都不知道。」、「（問：案發地點距離你家多遠
    ？）答：一百公尺左右。」（參見本院卷第53頁、第51頁、
    第98頁）。是觀被告於案發之際與告訴人之互動過程可知，
    被告之母並未在案發現場，且距離案發地點尚有一段距離，
    故無論告訴人是否確實意欲尋被告之母質問，告訴人之言行
    舉止均未對被告之母構成立刻緊急之危害，被告自無主張其
    推倒告訴人及所騎乘機車之行為，屬於緊急避難之餘地。復
    以被告自承係因告訴人之嗆聲，憤而出手毆打告訴人，是被
    告顯非本於防止告訴人對其母之侵害之意而對告訴人為毆打
    之犯行，其所為自與刑法緊急避難之構成要件有間。從而，
    被告辯稱其所為屬緊急避難行為，主張應受無罪判決云云，
    尚無可採。
　㈣綜上所述，被告傷害犯行明確，堪以認定，應依法論科。
參、論罪：
    按家庭成員間實施身體、精神或經濟上之騷擾、控制、脅迫
    或其他不法侵害之行為，屬家庭暴力行為；而家庭成員間故
    意實施家庭暴力行為而成立其他法律所規定之犯罪，則成立
    家庭暴力罪，家庭暴力防治法第2條第1款及第2款定有明文
    。查被告甲○○為告訴人乙○○之表哥，業據2人陳明在卷（參
    見偵卷第9至10頁），並有被告及其母親、告訴人及其母親
    之個人戶籍資料查詢結果單4份（參見警卷第37、43頁；偵
    卷第33頁；前審卷第17頁）在卷可參，足見被告與告訴人間
    具有四親等之旁系血親關係，為家庭暴力防治法第3條第4款
    所定之家庭成員。核被告所為，係犯刑法第277條第1項之傷
    害罪。被告上開犯行同時亦屬家庭暴力防治法第2條第2款之
    家庭暴力罪，惟因該條款之罪並無罰則規定，故仍依刑法第
    277條第1項之傷害罪論處。
肆、維持原判決及駁回上訴之理由：　　
一、原審以被告罪證明確，而援引刑事訴訟法第449條第1項前段
    、第3項、第454條第2項，刑法第277條第1項、第41條第1項
    前段，刑法施行法第1條之1第1項等規定，並斟酌被告為告
    訴人之表哥，因見告訴人持有木棍且騎機車離開欲找其母親
    理論，竟不思循理性、和平方式與告訴人溝通，率爾徒手推
    倒告訴人騎駛中之機車，並出拳毆打告訴人，致告訴人受有
    左臉擦挫傷、頭枕部鈍傷、左手臂與左膝擦挫傷之傷害，顯
    見其欠缺自制能力、法紀觀念薄弱，所為殊為不該；復考量
    被告犯罪動機、目的、手段、告訴人所受傷勢情形，以及被
    告坦承犯行，惟迄未能與告訴人達成和解並徵得原諒或賠償
    損害之犯後態度，兼衡被告前無任何犯罪前科紀錄之素行，
    此有臺灣高等法院被告前案紀錄表1份附卷可查，暨其於警
    詢自述所受教育程度為高職畢業、職業為運輸司機、家庭經
    濟狀況貧寒等智識程度及生活狀況等情狀，量處拘役55日，
    並諭知如易科罰金，以新台幣（下同）1千元折算1日之折算
    標準。經核原判決認事用法均無違誤，量刑亦屬妥適。
二、被告雖上訴主張其所為構成緊急避難，應為無罪判決之諭知
    云云，惟被告所為業已構成傷害犯行，其所辯並無可採，已
    如前述。綜上所述，原審認事用法並無違誤，量刑亦無不當
    ，應予維持，被告上訴主張原審判決錯誤，請求為無罪判決
    或減輕其刑云云，為無理由，應予駁回。
據上論斷，應依刑事訴訟法第455條之1第1項、第3 項、第364條
、第368條，判決如主文。
本案經檢察官盧駿道到庭執行職務
中　　華　　民　　國　　111 　年　　1 　　月　　12　　日
            刑事第九庭  審判長法　官　卓穎毓
                              法  官  莊玉熙
                              法  官  李俊彬
以上正本證明與原本無異。
不得上訴。
　　　　　　　　　　　　　　　書記官　歐慧琪　　
中　　華　　民　　國　　111 　年　　1 　　月　　12　　日
附錄本案論罪科刑法條全文
中華民國刑法第277條第1項
傷害人之身體或健康者，處5年以下有期徒刑、拘役或50萬元以
下罰金。